臺灣高等法院臺南分院民事判決　九十三年度家上字第八五號　　Ｋ
　　　上　訴　人　丙　○　○
　　　訴訟代理人　乙　○　○　律師
　　　複　代理人　甲　○　○
　　　被　上訴人　丁　○　○
右當事人間請求離婚事件，上訴人對於臺灣臺南地方法院中華民國九十三年四月二十
七日第一審判決（九十三年度婚字第一九五號）提起上訴，經本院於九十三年七月二
十七日言詞辯論終結，茲判決如左：
      主      文
原判決關於駁回上訴人後開第二項之訴部分及訴訟費用之裁判廢棄。
准上訴人與被上訴人離婚。
第一、二審訴訟費用由被上訴人負擔。
      事實及理由
一、被上訴人未於言詞辯論期日到場，核無民事訴訟法第三百八十六條各款所列情形
    ，准依上訴人聲請，由其一造辯論而為判決。
二、本件上訴人起訴主張：兩造於民國七十一年五月六日結婚，婚後育有二女蘇葶葶
    （民國七十一年十一月十六日生）及蘇潔妤（民國七十四年十月十三日生），嗣
    自七十八年間起，被上訴人因沉迷賭博為籌措賭金竟在外四處舉債，家中常有債
    權人及地下錢莊流氓上門暴力脅迫討債，威脅上訴人代夫還債，使上訴人精神上
    陷於莫大的痛苦，又被上訴人更經常出言恐嚇要求上訴人給予金錢作為賭資，不
    從則對上訴人惡言辱罵甚或毆打。更有甚者，被上訴人四處向上訴人家人借錢，
    為此上訴人常遭受娘家家人責難。上訴人被迫於七十九年間離家外出工作，唯有
    如此才能賺錢供給子女生活費用及返還積欠親友之金錢，亦可免於被上訴人一再
    暴力相向的要錢。惟上訴人被迫離家後仍常回家看顧女兒，然七十九年某次於返
    家時剛好遇到被上訴人，被上訴人竟然當著女兒們的面前，拖著上訴人之頭髮及
    手腳就如拖豬一般從二樓拖到一樓後，趕上訴人出門，警告上訴人以後不得再前
    來看小孩，被上訴人於原審陳稱希望上訴人能返家團圓云云，顯非屬實。且小女
    兒曾向上訴人表示，就讀國中時有時候被上訴人連每日的生活費都沒給女兒，要
    女兒自己想辦法，所以女兒都很有經驗每天一定要把吃飯錢省一半下來以備他日
    不時之需；前些年女兒長大一些，上訴人即將女兒帶回身邊扶養照顧，亦顯見被
    上訴人確實經濟狀況不佳，又兩造之女曾問被上訴人：「爸爸你跟媽媽感情不好
    又十幾年沒生活在一起，為何不肯答應媽媽離婚之請求？」，被上訴人竟對女兒
    說：「你媽媽想跟我離婚，想都別想，除非他把這棟房子過戶給我，而且還要來
    求我，條件談到我高興為止」、「我就是要故意拖她、折磨她一輩子啦」、「我
    有去請教過別人，她離開家就是她的敗筆啦，她一輩子都告不贏我啦」云云，由
    此可知，被上訴人根本無意與上訴人維持婚姻，兩造既已形同陌路十多年，夫妻
    情分早已蕩然無存，亦實不可能再期待兩造有正常之婚姻生活存在等語，爰依民
    法民法第一千零五十二條第二項之規定，求為判決准兩造離婚，及兩造所生次女
    蘇潔妤之權利義務之行使及負擔由上訴人任之，嗣於本院聲明：(一)原判決關於駁
    回上訴人在第一審離婚部分之判決廢棄。(二)請准上訴人與被上訴人離婚（原審判
    決上訴人全部敗訴，上訴人就請求離婚部分提起上訴，至駁回上訴人關於請求兩
    造所生次女蘇潔妤權利義務之行使及負擔由上訴人任之部分，未據聲明不服，不
    在本院審理範圍）。
三、被上訴人則以：上訴人會離家是因為被上訴人經濟狀況不好，係上訴人自己離家
    出走，並沒有債主上門要錢一事，被上訴人並未與上訴人發生爭執，亦未曾打過
    上訴人，被上訴人一直希望上訴人返家團圓，但上訴人皆不回應被上訴人之請求
    ，伊曾向丈母娘借錢，但係透過上訴人回家借的。被上訴人會欠別人錢，是因為
    投資走私一些貨品失敗，個人欠了二百多萬元，被上訴人確實有賭賽鴿及玩六合
    彩，但是五、六個朋友合夥，也都不會影響生計，本件係上訴人棄家不顧所以不
    願意離婚等語資為抗辯。並就上訴人之上訴求為判決駁回上訴之聲明。
四、按夫妻間有民法第一千零五十二條第一項所列各款以外之重大事由，而難以維持
    婚姻者，夫妻之一方得請求離婚，但其事由應由夫妻一方負責者，僅他方得請求
    離婚，民法第一千零五十二條第二項定有明文。蓋婚姻係以誠摯相愛共同生活為
    基礎，若此基礎已動搖，難期共同追求家庭生活之美滿，則婚姻關係即屬破裂，
    即應認定該情形屬難以維持婚姻之重大事由。所謂「有前項以外之重大事由，難
    以維持婚姻者」，乃抽象的、概括的離婚事由，係民法親屬編於七十四年修正時
    ，為因應實際需要，參酌各國立法例，導入破綻主義思想所增設。由但書規定「
    但其事由應由夫妻一方負責者，僅他方得請求離婚」，是其所採者為消極破綻主
    義精神，而非積極破綻主義。關於是否為「難以維持婚姻之重大事由」，其判斷
    標準為婚姻是否已生破綻而無回復之希望。而婚姻是否已生破綻無回復之希望，
    則應依客觀的標準，即難以維持婚姻之事實，是否已達於倘處於同一境況，任何
    人均將喪失維持婚姻意欲之程度而定。至於同條但書所規定「難以維持婚姻之重
    大事由應由夫妻之一方負責者，僅他方得請求離婚」，乃因如肯定有責配偶之離
    婚請求，無異承認恣意離婚，破壞婚姻秩序，且有背於道義，尤其違反自己清白
    之法理，有欠公允，同時亦與國民之法感情及倫理觀念不合，因而採消極破綻主
    義。然若夫妻雙方均為有責時，則應衡量比較雙方之有責程度，而許責任較輕之
    一方向應負主要責任之他方請求離婚，有責程度相同時，雙方均得請求離婚，以
    符合公平（最高法院九十年度臺上字第二二一五號、九十一年度臺上字第二０二
    三號判決意旨參照）。
五、本件上訴人主張兩造係夫妻，上訴人自七十九年間離家外出一情，業據其提出戶
    籍謄本一件在卷可稽（見原審卷第七、八頁），復為被上訴人所不爭執，堪信為
    真實。上訴人復主張因被上訴人賭博四處舉債，致債權人及錢莊流氓時常上門討
    債，威脅上訴人代夫還債，使上訴人精神上陷於莫大的痛苦，被上訴人更經常出
    言恐嚇上訴人，要求上訴人給予金錢或向親友借貸作為賭資，不從則對上訴人惡
    言辱罵甚或毆打。上訴人被迫離家工作，賺錢供給子女生活費用及清償債務，期
    間七十九年某次於返家時剛好遇到被上訴人，被上訴人竟然當著女兒們的面前，
    拖著上訴人之頭髮及手腳就如拖豬一般從二樓拖到一樓後，趕上訴人出門，顯見
    被上訴人已無意要上訴人返家同居，是兩造已形同陌路十多年，夫妻情分早已蕩
    然無存等語，則為被上訴人所否認，並以前情置辯，經查：
（一）上訴人主張伊離家係因被上訴人為了賭博四處舉債，致債權人及錢莊流氓時常
      上門討債，被上訴人更經常出言恐嚇上訴人，要求上訴人給予金錢或向親友借
      貸作為賭資，不從則對上訴人惡言辱罵甚或毆打等情，業據證人陳金治即上訴
      人之母親於本院證稱：「從結婚後兩人的感情就不怎麼好，我女兒在家的時候
      ；向我女兒要錢（指被上訴人），要不到就打我女兒。所以我女兒才不敢回家
      。我沒有與他們同住，不知道打幾次，但有一次我女兒身上有受傷：：我女婿
      也向我及親朋好友借錢，總共約欠我壹佰多萬元；親朋好友的部分因大家催討
      我也代替他還錢」，及證人即兩造長女蘇葶葶於本院證稱：「：：我父親因為
      賭賽鴿及六合彩所以經濟情形不好，父母親就常常吵架：：我媽媽在家時確有
      債主到家要錢」等語（見本院卷第四三、四五頁筆錄），核與證人即兩造另一
      子女蘇潔妤於本院證稱：「我媽媽離家時我只有五歲，他們是為了錢的事情常
      常吵架，我看過父親打母親一次」等語相符（見本院卷第四六頁筆錄）。徵諸
      被上訴人亦不否認其有因為投資走私貨品失敗及賭賽鴿、玩六合彩因而積欠債
      務二百多萬元之情事，是上訴人主張伊離家前兩造係因被上訴人賭博及不當之
      投資致家中經濟拮据，屢生齟齬，被上訴人並因而對上訴人有言語責罵或毆打
      行為，應係屬實，又被上訴人亦不否認曾透過上訴人向其親友告貸，伊岳母即
      上訴人之母親並為伊清償部分借款等情，則上訴人主張因被上訴人向其親友借
      貸，致其遭娘家家人責難等語，亦非虛妄，況上訴人離家後仍不定期回家探視
      子女，為被上訴人所不爭，上訴人並在經濟上給予子女必要之扶助，亦據其提
      出存摺及要保書各一件在卷可稽（見本院卷第二五至三十頁），若上訴人有意
      拋夫棄子，又豈會仍有上開舉措？是被上訴人辯稱其上開行為不致影響家中生
      計，亦不曾因此與上訴人發生爭執云云，應屬避重就輕之詞，綜上，本件係因
      被上訴人賭博及不當投資致積欠數百萬元之債務，並有債主上門討債，上訴人
      並因上訴人之要求向親友借貸，甚而遭被上訴人責罵毆打，上訴人因為避免困
      擾專心工作以維家計而離家，應可肯認。
（二）按結婚之目的，係在營夫妻共同永久生活為目的，自應以誠摯情感為基礎，倘
      反其道而行，形同陌路，未一同生活久矣，則此種婚姻有名無實，即屬難以維
      持之重大事由；易言之，婚姻之意義，本在於夫妻間得共同生活，互相扶持，
      以履行彼此間對婚姻之承諾，如雙方復無繼續履行共同生活之意願，客觀上亦
      無回復共同生活之可能，則兩造間之婚姻已無任何實質之意義，與上開條文所
      指（有難以維持婚姻之重大事由）相當，而得由夫妻之一方訴請離婚。查本件
      上訴人於七十九年間離家外出工作之始，仍不定期回家看護子女，惟被上訴人
      於上訴人返家時冷漠以對一情，業據證人即兩造長女蘇葶葶於本院證稱：「父
      母親兩人結婚十幾年從沒有講過話（應係指上訴人離家後）。我母親回家時我
      父親也不理我媽媽，我父親知道我母親有與我們聯絡，也不會叫我們要媽媽回
      家團圓」等語（見本院卷第四五頁筆錄）及於原審結證稱「：：還有一次媽媽
      回來要看我們，爸爸不讓媽媽看，爸爸把媽媽拖出去：：」等語（見原審卷第
      二三頁筆錄）。另證人即兩造另一子女蘇潔妤亦於本院證稱：「我媽媽離家時
      我只有五歲，：：剛開始每星期母親會回來過夜二、三次陪我們睡覺，但是父
      母親兩個人不講話」（見本院卷第四六頁筆錄）等語，亦顯被上訴人亦無欲上
      訴人返家同居，參以被上訴人對上訴人離家一事始終未思積極改善，其經濟狀
      況亦未見好轉，於本院開庭時並表明因上訴人不顧家，所以不願意離婚云云，
      按兩造於七十九年上訴人離家後十四年以來，徒有婚姻之名，而無婚姻之實，
      被上訴人顯無共營夫妻生活之意願亦如前述，且長達十四年餘之疏離、冷漠，
      感情當趨淡薄，婚姻基礎已然動搖，更造成難以彌補之裂痕，已難期有回復之
      望，任何人處於同一境況，均將喪失維持婚姻之意欲，是在客觀上已足認有難
      以維持婚姻之重大事由，而造成兩造長期分居之難以維持婚姻之重大事由係肇
      因被上訴人賭博及不當投資致積欠數百萬元之債務，並有債主上門討債，上訴
      人被迫向親友借貸，被上訴人甚而對上訴人暴力相向，已造成上訴人肉體上或
      精神上痛苦，並導致分居二地達十四年餘，此項事由，應認係可歸責於被上訴
      人之所致，從而，上訴人依民法第一千零五十二條第二項規定請求離婚，應予
      准許。
六、綜上所述，上訴人本於民法第一千零五十二條第二項難以維持婚姻之重大事由訴
    請離婚，為有理由，應予准許。原審未予詳查遽予駁回上訴人離婚之請求，尚有
    未洽。上訴意旨指摘原判決此部分不當，求予廢棄改判，為有理由，爰由本院予
    以廢棄改判如主文第二項所示。
七、本件事證已臻明確，兩造其餘主張、攻擊防禦及證據資料，經核對本件判決結果
    均不生影響，爰不一一贅述，併予敘明。
八、據上論結，本件上訴為有理由，依民事訴訟法第四百六十三條、第三百八十五條
    第一項前段、第四百五十條、第七十八條，判決如主文。
中　　　華　　　民　　　國　　九十三　　年　　　八　　　月　　　十　　　日
　　　 　　　　 　　　　　　　　　　臺灣高等法院臺南分院民事第二庭
~B1審判長法官　吳　　志　　誠
~B2　　　法官　李　　素　　靖
~B3　　　法官　周　　素　　秋
右為正本係照原本作成。
如對本判決上訴，須於判決送達後二十日內向本院提出上訴狀；未表明上訴理由者，
應於上訴後二十日內向本院提出理由書。
中　　　華　　　民　　　國　　九十三　　年　　　八　　　月　　  十  　　日
~B法院書記官　劉　　清　　洪
